臺灣基隆地方法院刑事判決　　　　　　　 99年度訴字第920號
公　訴　人　臺灣基隆地方法院檢察署檢察官
被　　　告　黃楨木
　　　　　　謝柏珍
共　　　同
選任辯護人　盧國勳律師
　　　　　　陳貴德律師
上列被告因偽造文書等案件，經檢察官提起公訴（99年度偵續一
字第2 號），本院判決如下：
    主  文
黃楨木、謝柏珍均無罪。
    理  由
一、公訴意旨略以：被告黃楨木與周啟忠於民國88年間合作，由
    周啟忠提供其所有坐落於基隆市○○區○○段第727 、729
    、730 、734 至737 、740 、741 地號土地，興建「富園山
    莊」建案住宅10戶，約定由周啟忠分得4 戶房屋、被告黃楨
    木經營之萬泰福建設股份有限公司（下稱萬泰福公司）分得
    6 戶房屋，並由萬泰福公司之子公司即被告謝柏珍經營之萬
    德利營造股份有限公司（下稱萬德利公司）為承造廠商，汪
    建戎（另案判刑確定）亦參與上開建案之建造，嗣萬泰福公
    司因周轉不靈，被告黃楨木為順利完成興建「富園山莊」，
    遂與承攬該山莊粉刷工程之鄭宜安達成協定，將萬泰福公司
    名下其中2 戶房屋之起造人，變更為鄭宜安所指定之陳木成
    及陳慶章，以作為鄭宜安工程款及先前借款之擔保，並由被
    告謝柏珍以萬德利公司名義與鄭宜安簽訂工程承攬合約書，
    鄭宜安即將陳木成及陳慶章之印章交予被告謝柏珍，用以辦
    理後續變更起造人之事宜；被告黃楨木再透過友人李精江，
    向游王淑霞及張瑞分別借得新台幣（下同）1,450 萬元及
    1,218 萬元，並將萬泰福公司分得之另2 戶房屋，分別變更
    起造人為游王淑霞及張瑞，以作為前開借款之擔保，游王
    淑霞與張瑞亦提供印章予被告黃楨木，以配合辦理變更起
    造人事宜。而周啟忠因積欠基隆市第二信用合作社借款債務
    ，遭本院於93年4 月間拍賣上開土地及建造中之「富園山莊
    」房屋3 戶，汪建戎為求「富園山莊」完成建造順利出售以
    取得工程款，即與李精江商議由李精江出資300 萬元，汪建
    戎另向友人借款籌足金錢，再以女兒汪育帆（另經檢察官為
    不起訴處分）之名義標得上開土地及房屋，汪建戎得標後，
    由李精江介紹榮銓營造有限公司（下稱榮銓公司）之建築師
    鄭夏勇予汪建戎，由榮銓公司繼續施作該工程，汪建戎要求
    李精江向被告謝柏珍及黃楨木取得起造人陳木成、陳慶章、
    游王淑霞及張瑞4 人之印章，用以辦理建案之變更設計手
    續，被告黃楨木、謝柏珍明知分別係受游王淑霞、張瑞與
    鄭宜安之委託處理事務之人，竟與汪建戎基於偽造文書及背
    信之犯意聯絡，於93年12月3 日未經鄭宜安、游王淑霞及張
    瑞之同意及授權，違背其等受託之任務，分別將陳木成、
    陳慶章、游王淑霞及張瑞之印章，輾轉透過李精江交由汪
    建戎，再由汪建戎交付不知情之黃明城建築師，由建築師代
    為辦理變更起造人，使該建築師事務所之職員在變更起造人
    申報書及變更起造人名冊（一）之原起造人欄位內，繕打「
    游王淑霞」、「陳木成」、「陳慶章」及「張瑞」之姓名
    於原起造人欄位，於變更後起造人欄位繕打「謝尚揮」及「
    陳武強」之姓名，並將陳木成、陳慶章、游王淑霞及張瑞
    之印章蓋用其上，並於同日持以向基隆市政府申請變更起造
    人而行使之，使不知情之基隆市政府工務局人員將此不實事
    項，登載於職務上所掌管之建照執照上，足以生損害於鄭宜
    安、游王淑霞、張瑞及基隆市政府工務局對於建造執照起
    造人管理之正確性，因認被告黃楨木、謝柏珍均涉有刑法第
    342 條背信罪、第214 條使公務員登載不實罪、第216 條、
    第210 條行使偽造私文書罪及同法第217 條盜用印章罪等罪
    嫌。
二、按犯罪事實應依證據認定之，無證據不得認定犯罪事實；又
    不能證明被告犯罪者，應諭知無罪之判決，刑事訴訟法第
    154 條第2 項、第301 條第1 項分別定有明文。復按告訴人
    之告訴，係以使被告受刑事訴追為目的，是其陳述是否與事
    實相符，仍應調查其他證據以資審認；又事實之認定，應憑
    證據，如未能發現相當證據，或證據不足以證明，自不能以
    推測或擬制之方法，為裁判基礎；且認定不利於被告之事實
    須依積極證據，苟積極證據不足為不利於被告事實之認定時
    ，即應為有利於被告之認定；另認定犯罪事實所憑之證據，
    雖不以直接證據為限，間接證據亦包括在內，然而無論直接
    證據或間接證據，其為訴訟上之證明，須於通常一般之人均
    不致有所懷疑，而得確信其為真實之程度者，始得據為有罪
    之認定，倘其證明尚未達到此一程度，而有合理之懷疑存在
    ，無從使事實審法院得為有罪之確信時，即應由法院為諭知
    被告無罪之判決（最高法院52年台上字第1300號、40年台上
    字第86號、30年上字第816 號、76年台上字第4986號分別著
    有判例可資參照）。
三、檢察官起訴被告黃楨木及謝柏珍涉犯上開罪嫌，係以證人即
    告訴人鄭宜安、游王淑霞、張瑞及汪建戎、李精江、黃明
    城之證詞、被告黃楨木及謝柏珍之供述、基隆市政府97年6
    月2 日基府都建壹字第0970046907號函檢附之建照申請書、
    歷次工程紀錄查驗單、歷次辦理變更設計申請書、基隆市政
    府97年6 月30日基府都建壹字第0970056656號函檢附之歷次
    名義變更申請書影本為其論據。
四、訊據被告黃楨木固坦承其為萬泰福公司之負責人，於88年間
    與周啟忠合作興建「富園山莊」，其曾向李精江借款，並約
    定將該其中2 戶房屋之起造人變更為李精江指定之游王淑霞
    及張瑞，李精江遂交付游王淑霞、張瑞之印章，另因其
    委由鄭宜安負責該工程之粉刷作業，為擔保工程款之給付，
    其與鄭宜安約定將其中2 戶房屋之起造人變更為鄭宜安指定
    之陳木成、陳慶章，其即依約將其中4 戶房屋之起造人變更
    為游王淑霞、張瑞、陳木成及陳慶章，嗣因周啟忠無法清
    償債務，周啟忠所有該工程之土地及其中3 戶房屋遭法院拍
    賣，該工程因此停工，而李精江及汪建戎有意合資投標，其
    遂應李精江之指示，將其保管游王淑霞、張瑞、陳木成及
    陳慶章之印章交由汪建戎轉交李精江，之後，周啟忠之房、
    地由汪建戎、李精江得標，其即未繼續施作該工程等情，而
    被告謝柏珍坦承萬德利公司原為前開工程之營造廠商，其曾
    以萬德利公司之名義，與鄭宜安簽訂上開工程之承攬契約等
    情，惟均堅決否認有何背信或偽造文書之罪嫌，被告黃楨木
    辯稱其係於上開工程停工期間，應李精江之要求，始將其保
    管游王淑霞、張瑞、陳木成及陳慶章之印章交予汪建戎，
    當時其已無力施作該工程，其將游王淑霞、張瑞、陳木成
    及陳慶章之印章交出，對於游王淑霞、張瑞、陳木成及陳
    慶章較為有利，且其不知汪建戎未經游王淑霞、張瑞、陳
    木成及陳慶章之同意，擅將起造人原為游王淑霞、張瑞、
    陳木成及陳慶章之4 戶房屋，變更起造人為陳武強及謝尚揮
    等情，被告謝柏珍辯稱其僅為萬德利公司之名義負責人，該
    公司實際由被告黃楨木經營，其僅擔任會計，其係應被告黃
    楨木之指示，與鄭宜安簽訂承攬契約，且鄭宜安係將陳木成
    及陳慶章之印章交予被告黃楨木，其不知被告黃楨木將游王
    淑霞、張瑞、陳木成及陳慶章之印章交予他人等情，經查
    ：
（一）被告黃楨木為萬泰福公司之負責人，於88年間與周啟忠合
      作興建「富園山莊」，於88年9 月14日經基隆市政府工務
      局核發建造執照，被告黃楨木於89年6 月間，以李精江交
      付之游王淑霞及張瑞印章，將該工程其中2 戶房屋之起
      造人變更為游王淑霞、張瑞，而該工程之營造廠商萬德
      利公司於90年3 月20日與鄭宜安經營之新昌明公司簽訂承
      攬契約，約定由鄭宜安負責該工程之粉刷作業，並將該工
      程其中2 戶房屋之起造人於90年4 月間變更為鄭宜安指定
      之陳木成、陳慶章，供作工程款之擔保，嗣周啟忠所有該
      工程之土地及3 戶房屋於90年4 月間經本院查封，於同年
      8 月間撤銷查封，復於同年9 月間經本院查封，並經拍賣
      ，李精江及汪建戎有意合資投標，被告黃楨木遂將游王淑
      霞、張瑞、陳木成及陳慶章之印章交予汪建戎轉交李精
      江，而李精江與汪建戎於93年4 月20日以汪育帆之名義，
      標得周啟忠遭拍賣之房、地等情，已據被告黃楨木、謝柏
      珍坦認無誤（見臺灣基隆地方法院檢察署97年度偵字第54
      號卷第67、244 、313 頁、98年度偵續字第27號卷第61至
      63頁、99年度偵續一字第2 號卷第66至69頁，本院99年12
      月30日準備程序筆錄第2 至4 頁、審判筆錄第28頁），復
      經證人汪建戎、汪育帆、李精江及鄭宜安證述在卷（見前
      開檢察署97年度偵字第54號卷第67、97至98、236 至238
      、257 至258 、312 至313 頁、98年度偵續字第27號卷第
      9 至10、19至20頁、99年度偵續一字第2 號卷第53、61至
      62頁，本院審判筆錄第4 、6 、10至11、13頁），並有基
      隆市政府工務局建造執照、工程承攬合約書、基隆市政府
      97年6 月30日基府都建壹字第0970056656號函檢附之變更
      起造人申請書、變更起造人申請書附表、變更起造人理由
      書、起造人名冊、基隆市安樂區地政事務所98年7 月20日
      基安第所一字第0980006418號函檢附之本院囑託查封登記
      書、囑託塗銷查封登記函、93年5 月14日基院雅92執恭字
      第7128號函、土地登記申請書、本院民事執行處拍定證明
      書、不動產權利移轉證書附卷可稽（見前開檢察署97年度
      偵字第54號卷第8 、38至55、152 、159 至161 、164 至
      167 、173 頁、98年度偵續字第27號卷第96至103 、107
      至112 頁），上情應堪認定。
（二）被告黃楨木辯稱上開工程之建造執照核發後，其於開工前
      ，即向李精江借款，李精江表示會向他人調錢，並要求其
      變更其中2 戶房屋之起造人，供作借款擔保，其不知李精
      江係向何人調錢，但李精江交付游王淑霞及張瑞之印章
      用以辦理起造人變更程序，其不認識游王淑霞及張瑞，
      待其依李精江之指示，將起造人變更為游王淑霞及張瑞
      後，即取得向李精江借貸之金錢，因工程進行期間尚需以
      起造人印章辦理變更設計、申請水電等程序，即由其保管
      游王淑霞及張瑞之印章，嗣該工程停工後，李精江與汪
      建戎欲合資投標周啟忠遭拍賣之房、地，李精江以電話告
      知上情，要求其將游王淑霞、張瑞之印章交出，其即將
      游王淑霞及張瑞之印章交由汪建戎轉交李精江等情（見
      前開檢察署97年度偵字第54號卷第67、244 、313 、314
      頁、98年度偵續字第27號卷第62頁，本院99年12月30日準
      備程序筆錄第2 至3 頁），且證人汪建戎證稱李精江借款
      予被告黃楨木，游王淑霞及張瑞為李精江之人頭，其在
      投標汪建戎遭拍賣之房、地前，認為如無起造人之印章，
      縱使標得房、地，亦無法進行後續工程，遂將上情告知李
      精江，李精江即與被告黃楨木接洽取回起造人印章之事，
      並通知其向被告黃楨木拿取游王淑霞、張瑞之印章後，
      由其將印章交予李精江，之後，李精江再將游王淑霞、張
      瑞之印章交予其等情（見前開檢察署97年度偵字第54號
      卷第67頁、98年度偵續字第27號卷第10頁，本院審判筆錄
      第11、12頁），證人李精江亦證稱游王淑霞及張瑞透過
      其借款予被告黃楨木，游王淑霞及張瑞之印章原由被告
      黃楨木保管，因該工程停工，其委由汪建戎向被告黃楨木
      拿取游王淑霞及張瑞之印章，再由汪建戎將印章交予其
      保管，待汪建戎得標後，其始將游王淑霞及張瑞之印章
      交予汪建戎等情（見前開檢察署97年度偵字第54號卷第97
      頁、98年度偵續字第27號卷第9 、19頁），足見被告黃楨
      木上開所述與證人汪建戎、李精江證述之情節相符，堪認
      被告黃楨木所稱其係向李精江借款，並將起造人變更為游
      王淑霞及張瑞，作為借款之擔保，嗣其因李精江之指示
      ，將游王淑霞及張瑞之印章交由汪建戎轉交李精江等情
      ，應屬可信，由於被告黃楨木保管游王淑霞及張瑞之印
      章，係依李精江之指示為之，則被告黃楨木依李精江之指
      示，將游王淑霞及張瑞之印章交予汪建戎，即難謂有何
      違背任務之情形。至於證人李精江雖稱游王淑霞及張瑞
      非其人頭，游王淑霞、張瑞與被告黃楨木曾約定借款之
      利息等情（見前開檢察署97年度偵字第54號卷第98頁），
      然證人李精江證述游王淑霞及張瑞係經其介紹借款予被
      告黃楨木，其須在工程完工後，將借款返還游王淑霞及張
      瑞等語（見前開檢察署98年度偵續字第27號卷第19頁）
      ，足見李精江所稱游王淑霞、張瑞非其人頭等語，應係
      指游王淑霞及張瑞確有出資借款予被告黃楨木，非僅提
      供名義供被告黃楨木變更為起造人，是證人李精江前開所
      述內容與被告黃楨木辯稱其係向李精江借款，李精江向他
      人調錢等情並無矛盾，換言之，就被告黃楨木而言，其係
      向李精江借款，李精江既要求其將游王淑霞、張瑞之印
      章交予汪建戎，縱使其未徵求游王淑霞、張瑞之同意，
      逕依李精江之指示，將游王淑霞、張瑞之印章交予汪建
      戎，亦難認有何不當之處；況被告黃楨木將游王淑霞及張
      瑞之印章交由汪建戎轉交李精江後，即由李精江保管該
      等印章，俟汪建戎得標後，李精江自行將該等印章交予汪
      建戎之行為，自難認與被告黃楨木有何關連，是就被告黃
      楨木將游王淑霞及張瑞之印章交予汪建戎一事，即無從
      認定有何背信行為可言。
（三）本件工程於89年開工後，被告黃楨木為使鄭宜安同意承作
      該工程之粉刷作業，與鄭宜安約定以將其中2 戶房屋之起
      造人變更為鄭宜安指定者之方式，擔保工程款之給付，待
      該2 戶房屋完工出售後，所得價金應先給付鄭宜安之工程
      款，鄭宜安始同意將起造人變更為購屋者，以擔保鄭宜安
      之工程款債權得獲清償，鄭宜安遂交付陳木成及陳慶章之
      印章，以辦理起造人之變更，而起造人變更為陳木成及陳
      慶章後，因工程進行期間，尚需使用起造人印章辦理設計
      變更等事項，鄭宜安即未取回陳木成及陳慶章之印章等情
      ，業經被告黃楨木及證人鄭宜安陳述明確（見前開檢察署
      98年度偵續字第27號卷第62頁，本院99年12月30日準備程
      序筆錄第2 至3 頁、審判筆錄第4 、6 至7 頁），已堪認
      定。被告黃楨木自承其於上開工程停工後，因李精江表示
      鄭宜安對於李精江尚有欠款未清償，且起造人為陳木成、
      陳慶章之2 戶房屋完工出售後，價金扣除鄭宜安應得工程
      款之餘額，應清償其對李精江之借款，要求其將陳木成及
      陳慶章之印章一同交出，其遂依李精江之指示，將陳木成
      、陳慶章之印章，連同游王淑霞、張瑞之印章，一併交
      予汪建戎轉交李精江，當時其未將交付印章一事告知鄭宜
      安或陳木成、陳慶章，而其將游王淑霞、張瑞、陳木成
      及陳慶章之印章交出後，即未再取回等情（見前開檢察署
      99年度偵續一字第2 號卷第67頁，本院99年12月30日準備
      程序筆錄第3 、5 頁、100 年1 月6 日準備程序筆錄第2
      頁），證人鄭宜安亦證稱其不知被告黃楨木將陳木成及陳
      慶章之印章交予汪建戎及李精江等情（見前開檢察署97年
      度偵字第54號卷第99頁，本院審判筆錄第8 頁），足見被
      告黃楨木未經鄭宜安或陳木成、陳慶章之同意，擅將其保
      管陳木成、陳慶章之印章，交予汪建戎轉交李精江之行為
      ，應有違背任務之情形。惟按刑法第342 條之背信罪，以
      有取得不法利益或損害本人利益之意圖為必要，若無此意
      圖，即屬缺乏意思要件，縱有違背任務之行為，並致生損
      害於本人之財產或其他利益，亦難律以本條之罪（最高法
      院30年上字第1210號判例可資參照），經查：
    1.被告黃楨木辯稱上開工程因周啟忠之房、地遭拍賣而停工
      ，當時其無力繼續施作該工程，由於李精江及汪建戎欲合
      資投標周啟忠遭拍賣之房、地，其為使工程得以繼續進行
      ，始將陳木成及陳慶章之印章交出等情（見本院99年12月
      30日準備程序筆錄第3 頁、審判筆錄第29頁），且證人鄭
      宜安具結證稱被告黃楨木與其洽談由其承作前開工程之粉
      刷作業時，被告黃楨木已信用破產，支票均遭銀行拒絕往
      來，該工程確因周啟忠之房、地遭拍賣而停工，且其施作
      該工程之工程款迄今未獲給付等情（見本院審判筆錄第4
      、7 頁），證人汪建戎亦稱該工程於89年間開工後，其負
      責承作模版工程，嗣該工程因周啟忠之房、地遭拍賣而停
      工，其為免已投入之資金無法回收，遂起意參加投標，當
      時萬德利公司已倒閉，無力繼續承作該工程等情（見本院
      審判筆錄第10至11頁），堪信被告黃楨木辯稱上開工程因
      周啟忠之房、地遭拍賣而停工，且當時其亦無力繼續施作
      該工程等情，應屬可採。
    2.證人汪建戎證稱其有意參與投標時，被告黃楨木已倒閉，
      無力繼續施作該工程，為使其得標後得以順利進行工程，
      其在投標前，即要求萬德利公司出具拋棄書，表明放棄承
      作該工程，並由李精江介紹之榮銓公司承攬該工程等情（
      見前開檢察署98年度偵續字第27號卷第10頁，本院審判筆
      錄第11頁），核與證人李精江證述之情節相符（見前開檢
      察署98年度偵續字第27號卷第9 頁），復有變造承造人申
      報書、萬德利公司於92年12月5 日出具之拋棄書及榮銓公
      司於92年12月10日出具之承攬書附卷可佐（見前開檢察署
      98年度偵續字第27號卷第52至54頁），因汪建戎與李精江
      係於93年4 月20日始以汪育帆之名義，標得周啟忠遭拍賣
      之房、地，已如前述，足徵汪建戎在得標前，即已覓得日
      後得以承作該工程之榮銓公司，堪認汪建戎於投標前，對
      於如由其得標，將如何進行該工程等細節，已有相當之準
      備；又工程施作期間，確有使用起造人印章，辦理設計變
      更、申請水電等程序之必要，業如前述，復因該工程停工
      期間（汪建戎與李精江得標前），被告黃楨木確已無力繼
      續施作該工程，則被告黃楨木將陳木成及陳慶章之印章，
      交予已做好得標後工程進行準備之汪建戎與李精江，應係
      為使汪建戎與李精江得標後，得以順利施作該工程；縱使
      日後周啟忠遭拍賣之房、地非由汪建戎及李精江得標，因
      汪建戎為該工程之模版作業廠商，李精江復為工程資金之
      提供者，亦即該工程之完工對於汪建戎及李精江均屬有利
      ，以當時情形觀之，被告黃楨木將陳木成及陳慶章之印章
      交予與該工程具有密切關聯之汪建戎及李精江，對於鄭宜
      安而言，顯較由當時已處於倒閉狀態之被告黃楨木自行保
      管為有利，是被告黃楨木辯稱其為使工程得以順利完工，
      待房屋出售後，鄭宜安得自售屋價金中獲取工程款，始將
      陳木成及陳慶章之印章交出等情，應屬可信。換言之，被
      告黃楨木自知已無力完成上開工程，遂將陳木成及陳慶章
      之印章，交予具有積極承作該工程意願及能力之汪建戎及
      李精江，以利後續工程之進行，顯係為鄭宜安之利益所為
      ，自難認被告黃楨木就交付陳木成及陳慶章之印章一事，
      有何取得不法利益或損害鄭宜安利益之意圖，參酌上揭所
      述，被告黃楨木之前述行為與背信罪之要件應非相合。
（四）另汪建戎未經游王淑霞、張瑞、陳木成、陳慶章及鄭宜
      安之同意，於93年12月3 日將起造人原為游王淑霞、張瑞
      、陳木成及陳慶章之4 戶房屋，委由不知情之建築師黃
      明城，變更起造人為陳武強及謝尚揮等情，業經證人汪建
      戎、黃明城證述在卷（見前開檢察署97年度偵字第54號卷
      第67、236 至237 、258 、279 、312 至313 頁），復有
      建物登記謄本、基隆市政府97年6 月30日基府都建壹字第
      0970056656號函檢附之變更起造人申報書、起造人名冊（
      一）、變更起造人名冊（一）附卷可稽（見前開檢察署97
      年度偵字第54號卷第27至31、152 、181 至186 頁），且
      汪建戎所涉偽造文書案件，復經本院以98年度訴字第96號
      判決判處刑責，並由臺灣高等法院以98年度上訴字第1506
      號判決駁回上訴確定，此有本院及臺灣高等法院刑事判決
      在卷供參；而汪建戎於93年12月3 日用以辦理起造人變更
      程序所用之印章，固係李精江、鄭宜安用以辦理變更起造
      人為游王淑霞、張瑞、陳木成及陳慶章所交付之印章，
      惟被告黃楨木辯稱其在汪建戎、李精江合資投標周啟忠遭
      法院拍賣之房、地前，即應李精江之要求，將游王淑霞、
      張瑞、陳木成及陳慶章之印章交由汪建戎轉交李精江，
      以便得標者得以順利施作該工程，且其交出上開印章後，
      即未繼續施作上開工程，其不知汪建戎將起造人原為游王
      淑霞、張瑞、陳木成及陳慶章之4 戶房屋，變更起造人
      陳武強及謝尚揮等情（見前開檢察署98年度偵續字第27號
      卷第63頁、99年度偵續一字第2 號卷第66至67頁，本院99
      年12月30日準備程序筆錄第3 頁），經查：
    1.工程承造廠商於施工期間，確有使用起造人印章以辦理設
      計變更、水電申請等程序之必要一節，業經被告黃楨木及
      證人鄭宜安、汪建戎陳述在卷（見本院99年12月30日準備
      程序筆錄第2 、3 頁、審判筆錄第6 、7 、11頁），足見
      被告黃楨木辯稱上開工程因周啟忠之房、地遭拍賣而停工
      期間，其已無力繼續承作該工程，遂將游王淑霞、張瑞
      、陳木成及陳慶章之印章，交予有意投標及施作該工程之
      汪建戎及李精江，以利得標者得以順利進行工程等情，應
      堪採信；又證人李精江證稱其與汪建戎標得周啟忠之房、
      地後，汪建戎曾向其表示工程設計變更需使用起造人之印
      章，其遂將自被告黃楨木處取得之游王淑霞、張瑞、陳
      木成及陳慶章之印章交予汪建戎，其不知汪建戎以該等印
      章變更起造人等情（見前開檢察署97年度偵字第54號卷第
      97、218 、237 、258 頁、98年度偵續字第27號卷第9 頁
      、99年度偵續一字第2 號卷第53頁），證人汪建戎亦稱其
      於得標後，向李精江拿取游王淑霞、張瑞、陳木成及陳
      慶章之印章，用以辦理變更設計，之後，其始用該等印章
      變更起造人，被告黃楨木就其辦理變更起造人一事並不知
      情等情（見前開檢察署97年度偵字第54號卷第236 至238
      、313 頁、98年度偵續字第27號卷第10頁、99年度偵續一
      字第2 號卷第56頁），互核證人李精江及汪建戎所述內容
      均屬相符，且汪建戎於93年4 月20日以汪育帆之名義，標
      得周啟忠遭拍賣之房、地後，確於93年6 月3 日就上開工
      程辦理變更設計，相關申請文件中亦曾蓋用游王淑霞、張
      瑞、陳木成及陳慶章之印章，此有基隆市政府97年6 月
      2 日基府都建壹字第0970046907號函檢附之變更設計申請
      書、起造人名冊、第3 次變更設計申請書附卷可參（見前
      開檢察署97年度偵字第54號卷第102 、133 至138 頁），
      足徵汪建戎自其向被告黃楨木拿取游王淑霞、張瑞、陳
      木成及陳慶章之印章至其以該等印章辦理起造人變更期間
      ，確使用該等印章辦理工程變更設計，可見證人李精江及
      汪建戎所述汪建戎得標後，以辦理設計變更為由，向李精
      江拿取上開印章等情，應與事實相符，換言之，因上開原
      由被告黃楨木保管之印章，除辦理起造人變更外，尚有辦
      理工程設計變更等用途，是無從僅以被告黃楨木將游王淑
      霞、張瑞、陳木成、陳慶章之印章交予汪建戎、李精江
      ，以及被告黃楨木交出印章後，汪建戎曾以該等印章變更
      起造人等情，遽行認定被告黃楨木交出上開印章時，確知
      汪建戎將以該等印章變更起造人；況且汪建戎於得標後，
      向李精江拿取上開印章時，該等印章係由李精江保管，且
      證人李精江亦稱其不知汪建戎以該等印章辦理起造人變更
      等情，自難認當時已非該等印章保管者之被告黃楨木得以
      知悉汪建戎將以該等印章辦理起造人變更之程序。
    2.又依前所述，被告黃楨木於該工程因周啟忠之房、地遭拍
      賣而停工時，即已無力承作該工程，復將游王淑霞、張瑞
      、陳木成及陳慶章之印章，交予有意承作該工程之汪建
      戎及李精江，則被告黃楨木所稱其將游王淑霞、張瑞、
      陳木成及陳慶章之印章交出後，即未繼續處理該工程之相
      關事宜，不知日後汪建戎變更起造人等情，應非虛妄。另
      被告黃楨木在汪建戎及李精江投標前，即將游王淑霞、張
      瑞、陳木成及陳慶章印章交予汪建戎，已如前述，亦即
      被告黃楨木交付印章之時間，係在汪建戎、李精江於93年
      4 月20日得標前，而汪建戎將起造人原為游王淑霞、張瑞
      、陳木成及陳慶章之4 戶房屋，變更起造人為陳武強、
      謝尚揮之時間係93年12月間，與被告黃楨木交付印章之時
      間相距已逾半年；況證人汪建戎證稱其標得周啟忠遭拍賣
      之房、地後，即開始施作該工程，其於施工期間將李精江
      合資投標時所出資金300 萬元還予李精江後，由其獨立出
      資施作該工程，因施工期間持續支出工資及材料等工程費
      用，房屋銷售亦非順利，其無力支付工程款，復向李精江
      要求出資未果，始向陳武強及謝尚揮借款，為供借款之擔
      保，其遂於93年12月間，將起造人原為游王淑霞、張瑞
      、陳木成及陳慶章之4 戶房屋，變更起造人為陳武強及謝
      尚揮，而其向陳武強及謝尚揮借款之時間，與其於93年12
      月間辦理起造人變更程序之時間相距約1 、2 個月等情（
      見前開檢察署97年度偵字第54號卷第67、280 、313 頁，
      本院審判筆錄第13頁），證人汪建戎所述情節與證人李精
      江所稱其確出資300 萬元，與汪建戎合資投標周啟忠遭拍
      賣之房、地，其等得標後，汪建戎返還其出資之300 萬元
      ，嗣汪建戎於該工程施作期間，曾委其向他人借錢，之後
      ，汪建戎表示已有利息較低之資金來源等情相符（見前開
      檢察署97年度偵字第54號卷第219 頁、98年度偵續字第27
      號卷第8 至9 頁），堪信汪建戎標得周啟忠遭拍賣之房、
      地後，在施工期間，因資金籌措發生問題，始向陳武強及
      謝尚揮借款，並以變更起造人之方式，作為借款之擔保，
      而被告黃楨木係在汪建戎及李精江投標前，將上開印章交
      出，自難認被告黃楨木交出印章時，得以預見汪建戎於近
      1 年後，將在施工期間因資金籌措問題，向他人借款，並
      以變更起造人之方式供作擔保等情，即無從逕謂被告黃楨
      木就汪建戎於93年12月間變更起造人一事，與汪建戎有何
      犯意聯絡或行為分擔。
    3.綜上，汪建戎及李精江於得標前，為使得標後之工程得以
      順利進行，始向被告黃楨木拿取游王淑霞、張瑞、陳木
      成及陳慶章之印章，而李精江於得標後，為使汪建戎得以
      辦理工程設計變更，遂將保管之游王淑霞、張瑞、陳木
      成及陳慶章之印章交予汪建戎，嗣汪建戎於工程施作期間
      ，發生資金籌措問題，遂向陳武強及謝尚揮借款，並以變
      更起造人之方式作為借款之擔保，由於被告黃楨木於該工
      程因周啟忠之房、地遭拍賣而停工後，即未繼續施作該工
      程，且被告黃楨木將游王淑霞、張瑞、陳木成及陳慶章
      之印章交予汪建戎及李精江之時間，與汪建戎辦理起造人
      變更之時間相隔甚久，是難逕認被告黃楨木將該等印章交
      出時，得以預見汪建戎將以該等印章變更起造人，復無證
      據足以證明被告黃楨木與汪建戎就汪建戎變更起造人一事
      ，有何犯意聯絡及行為分擔，自無從認定被告黃楨木應就
      汪建戎未經游王淑霞、張瑞、陳木成、陳慶章、鄭宜安
      之同意，擅自變更起造人所涉偽造文書等罪嫌，負擔共犯
      之刑事責任。
（五）證人鄭宜安雖稱其與萬德利公司簽訂上開工程之承攬契約
      時，係由被告謝柏珍代表萬德利公司簽約，且其當場將陳
      木成及陳慶章之印章交予被告謝柏珍，以辦理起造人變更
      ，被告謝柏珍復偕同其前往建築師事務所，辦理起造人變
      更為陳木成及陳慶章之相關程序等情（見前開97年度偵字
      第54號卷第97、99頁、98年度偵續字第27號卷第19、20頁
      、99年度偵續一字第2 號卷第49頁，本院審判筆錄第5 頁
      ），且被告謝柏珍陳稱其曾代表萬德利公司與鄭宜安簽訂
      工程承攬契約等情（見本院99年12月30日準備程序筆錄第
      4 頁），然被告謝柏珍辯稱其僅為萬德利公司之名義負責
      人，該公司實際由被告黃楨木經營，其僅擔任會計工作，
      係依被告黃楨木之指示簽約，且鄭宜安係將陳木成及陳慶
      章之印章交予被告黃楨木，其不知被告黃楨木將該等印章
      交出等情（見前開檢察署99年度偵續一字第2 號卷第68至
      69頁，本院99年12月30日準備程序筆錄第4 頁）。經查：
    1.證人鄭宜安證稱其與萬德利公司簽訂本件工程之承攬契約
      前，係由被告黃楨木與其洽談相關事宜，被告黃楨木提出
      以變更起造人之方式，擔保其工程款債權之履行，且其與
      萬德利公司簽署承攬契約時，被告黃楨木亦在場，而該工
      程因周啟忠之房、地遭拍賣而停工前，被告謝柏珍負責之
      事務為請款及協助叫貨等情（見本院審判筆錄第4 、8 頁
      ），且證人汪建戎證稱上開工程停工前，萬德利公司之實
      際經營者為被告黃楨木，被告謝柏珍為會計，負責請款事
      宜等情（見本院審判筆錄第13頁），可見鄭宜安與萬德利
      公司簽署承攬契約前，係由被告黃楨木與鄭宜安洽談相關
      事宜，僅由被告謝柏珍代表萬德利公司，與鄭宜安簽署書
      面承攬契約，且該工程進行期間，被告謝柏珍僅負責廠商
      請款及叫貨等事項，與被告謝柏珍辯稱其僅為萬德利公司
      之名義負責人，實際上僅擔任會計工作等情並無相違；況
      被告黃楨木陳稱鄭宜安係將陳木成及陳慶章之印章交予其
      等情（見前開檢察署97年度偵字第54號卷第67頁），證人
      鄭宜安復稱其與萬德利公司簽署承攬契約時，被告黃楨木
      亦在場，且其當場交付陳木成及陳慶章之印章時，未言明
      該等印章係交予被告謝柏珍，而非交予被告黃楨木，被告
      謝柏珍亦未就收取陳木成及陳慶章之印章一事簽立收據等
      情（見本院審判筆錄第4 、5 頁），因關於承攬該工程粉
      刷作業及工程款擔保等節，均由被告黃楨木與鄭宜安洽談
      ，且鄭宜安與萬德利公司簽署承攬契約時，被告黃楨木亦
      在現場，而鄭宜安交付陳木成及陳慶章之印章時，復未言
      明將該等印章交予被告謝柏珍，則被告謝柏珍是否得以認
      知鄭宜安係指定將該等印章交予其，而受託為鄭宜安處理
      事務一節，即非無疑，是認被告謝柏珍前述辯解應非無據
      。
    2.縱使被告謝柏珍確受鄭宜安之交付，取得陳木成及陳慶章
      之印章，而成為受託處理事務之人，因證人汪建戎證稱其
      於投標前，向被告黃楨木拿取游王淑霞、張瑞、陳木成
      及陳慶章之印章時，均係由被告黃楨木處理，其未與被告
      謝柏珍聯絡等情（見本院審判筆錄第13頁），且證人李精
      江證述被告黃楨木於其得標前，將游王淑霞、張瑞、陳
      木成及陳慶章之印章交予汪建戎，再由汪建戎轉交其保管
      等情（見前開檢察署97年度偵字第54號卷258 頁、98年度
      偵續字第27號卷第9 、20頁、99年度偵續一字第2 號卷第
      53頁），堪見汪建戎與李精江於得標前，拿取陳木成及陳
      慶章之印章時，係與被告黃楨木聯絡，並由被告黃楨木交
      付該等印章，足徵被告謝柏珍所稱其不知被告黃楨木將該
      等印章交出等情，堪以採信。況且即使被告謝柏珍知悉被
      告黃楨木將該等印章交予汪建戎與李精江等情，因被告黃
      楨木係為鄭宜安之利益，交出陳木成及陳慶章之印章，復
      無證據足以證明被告黃楨木交付該等印章時，得以預見汪
      建戎將持該等印章變更起造人，均如前述，即難認被告謝
      柏珍有何背信或偽造文書之罪嫌。
（六）綜上所述，被告黃楨木固受李精江及鄭宜安之委託，將上
      開工程其中4 戶房屋之起造人變更為游王淑霞、張瑞及
      陳木成、陳慶章，並保管游王淑霞、張瑞及陳木成、陳
      慶章之印章，惟被告黃楨木係依李精江之指示，將游王淑
      霞及張瑞之印章交予汪建戎及李精江，復因該工程已因
      周啟忠之房、地遭拍賣而停工，被告黃楨木亦無力繼續承
      作該工程，遂為鄭宜安之利益，將陳木成及陳慶章之印章
      ，交予有意投標及施作該工程之汪建戎及李精江，以便得
      標者順利完成該工程，使鄭宜安之工程款債權得自房屋出
      售之價金中獲得清償，是難認被告黃楨木將上開印章交出
      之行為，有何背信之情形；又汪建戎標得周啟忠遭拍賣之
      房、地後，雖未經游王淑霞、張瑞、陳木成、陳慶章及
      鄭宜安之同意，擅以上開印章變更起造人，然因汪建戎變
      更起造人之時間與被告黃楨木交付印章之時間，相隔甚久
      ，且被告黃楨木於汪建戎得標後，已未繼續參與該工程之
      施作，況汪建戎係在該工程施作期間，因發生資金籌措問
      題，始向陳武強及謝尚揮借款，並以變更起造人之方式供
      為擔保，自難認被告黃楨木交付該等印章時，對於汪建戎
      日後將變更起造人一事已有認識，亦無證據足以認定被告
      黃楨木就汪建戎變更起造人一節，與汪建戎有何犯意聯絡
      及行為分擔，即無從遽認被告黃楨木係汪建戎偽造文書之
      共犯。另依前開證人之證述內容，被告謝柏珍辯稱上開工
      程由被告黃楨木負責，其僅擔任會計等情，尚非無據，復
      無證據足資認定被告黃楨木將陳木成及陳慶章之印章交予
      汪建戎及李精江之行為，與被告謝柏珍有何關聯，且被告
      黃楨木交付前開印章之行為，與背信罪之構成要件不符，
      亦無積極證據可供認定被告謝柏珍參與汪建戎未經游王淑
      霞、張瑞、陳木成、陳慶章及鄭宜安之同意，擅自變更
      起造人之行為，即難認被告謝柏珍有何背信及偽造文書之
      犯行。此外，復無其他積極證據足以證明被告黃楨木及謝
      柏珍有何背信及偽造文書之行為，應認其等犯罪不能證明
      ，即應諭知無罪之判決。
據上論斷，應依刑事訴訟法第301 條第1 項，判決如主文。
本案經檢察官周懷廉到庭執行職務。
中    華    民    國   100    年    1     月    24    日
                  刑事第三庭審判長法    官  陳志祥
                                  法    官  黃梅淑
                                  法    官  邰婉玲
以上正本證明與原本無異。
如不服本判決應於收受送達後10日內向本院提出上訴書狀，並應
敘述具體理由；其未敘述上訴理由者，應於上訴期間屆滿後20日
內向本院補提理由書（均須按他造當事人之人數附繕本）「切勿
逕送上級法院」。
中    華    民    國   100    年    1     月    24    日
                                  書 記 官  蘇鈺婷